【裁判字號】    97,上易,219
【裁判日期】    970506
【裁判案由】    拆屋還地
【裁判全文】
臺灣高等法院民事判決                 97年度上易字第219號
上  訴  人  丙○○
輔  佐  人  丁○○
上  訴  人  乙○○
被  上訴人  台北縣蘆洲市公所
法定代理人  甲○○○
訴訟代理人  許進德律師
            許峻鳴律師
上列當事人間請求拆屋還地事件，上訴人對於中華民國96年7月1
7日臺灣板橋地方法院95年度重訴字第85號第一審判決提起上訴
，本院於97年4月22日言詞辯論終結，判決如下：
    主      文
原判決關於(一)命上訴人丙○○給付之遲延利息超過新台幣拾捌
萬貳仟陸佰壹拾陸元自民國九十五年四月四日起算部分，(二)命上
訴人乙○○給付之遲延利息超過新台幣壹拾陸萬柒仟肆佰陸拾貳
元自民國九十五年四月四日起算部分，及(三)上開部分假執行之宣
告，均廢棄。
上開廢棄部分，被上訴人在第一審之訴及其假執行之聲請均駁回
。
其餘上訴駁回。
第二審訴訟費用由上訴人丙○○負擔三分之二，上訴人乙○○負
擔三分之一。
    事實及理由
一、被上訴人主張：坐落於台北縣蘆洲市○○段第48、49、80、
    82地號及同市○○段第840、846地號土地（以下簡稱系爭土
    地），在民國95年11月7日前為被上訴人所有，惟遭上訴人
    以搭蓋建物方式無權占有使用至95年11月7日即被上訴人將
    系爭土地所有權移轉予第三人止。以系爭地段鄰近衛生所、
    郵局等單位，交通十分便利，故上訴人自受有依系爭土地公
    告地價年息百分之六計算之相當於租金之利益。計上訴人丙
    ○○所有台北縣蘆洲市○○路17號房屋 (以下簡稱17號房屋
    ) 住家部分占用系爭48地號49.55平方公尺，店家占用48地
    號53.9平方公尺、系爭846地號4.77平方公尺；上訴人乙○
    ○所有台北縣蘆洲市○○路21號房屋 (以下簡稱21號房屋)
    部分占用系爭48地號43.39平方公尺、系爭80地號0.17平方
    公尺，騎樓部分占用系爭48地號0.95平方公尺、系爭80地號
    0. 29平方公尺、系爭846地號0.32平方公尺。則上訴人丙○
    ○、乙○○每月可享有相當於租金之利益各為新台幣 (下同
    )8,880 元 (【16,300X（49.55+ 53.9）+18,813 X4.77】X6
    ％÷12=8,880，元以下四捨五入，下同)、3,683元（｛【16
    ,300 X（43.39+0.95）】+【16,930X（0.17+0.29)】+【18,
    813X0.32】｝X6％12=3,683)。則上訴人丙○○、乙○○自
    被上訴人起訴即95年1月19日前5年所享有之利益為532,800
    元【8,880X5=532,800)、220,980元 (3,683X12X5=220,980)
    。爰依民法第179條規定，請求上訴人丙○○應給付被上訴
    人532,800元，及自起訴狀繕本送達翌日即95年4月4日起至
    清償日止，按週年利率百分之五計算之利息，並自起訴狀繕
    本送達翌日起至95年11月6日止，按月給付被上訴人8,880元
    ；上訴人乙○○應給付被上訴人220,980元，及自起訴狀繕
    本送達之翌日即95年4月4日起至清償日止，按週年利率百分
    之五計算之利息，並自起訴狀繕本送達翌日起至民國95年11
    月6日止，按月給付被上訴人3,683元。原審判決：上訴人丙
    ○○應給付被上訴人427,869元，及自95年4月4日起至清償
    日止，按週年利率百分之五計算之利息。上訴人乙○○應給
    付被上訴人186,744元，及自95年4月4日起至清償日止，按
    週年利率百分之五計算之利息。並駁回被上訴人其餘之訴，
    被上訴人就其敗訴部分未聲明不服而告確定。上訴人就其敗
    訴部分聲明不服，提起上訴。對上訴人之上訴，答辯聲明：
    上訴駁回。
二、上訴人丙○○則以：系爭土地移轉登記為被上訴人所有前即
    已將土地借給軍隊使用，軍隊在此建築房屋供眷屬居住，且
    17號房屋於47年6月即裝表供電，是以17號房屋於被上訴人
    取得系爭土地所有權之前即已存在。至被上訴人取得系爭土
    地產權後，軍隊及眷屬仍繼續使用該土地，被上訴人從無反
    對之意思，是被上訴人已繼受前地主與部隊間之使用借貸關
    係。爾後上訴人丙○○於68年取得17號房屋所有權，亦繼受
    取得使用借貸關係，上訴人並非無權占有，自無給付相當於
    租金之不當得利予被上訴人之義務。縱上訴人應負不當得利
    返還之責任，系爭土地鄰近台北縣蘆洲市○○路，在當地而
    言雖屬交通便利，然蘆洲市本身位處台北縣偏遠之區，工商
    繁榮及交通便捷性猶有未足，被上訴人主張土地租金以土地
    申報總價額年息6%計算實屬過高，應以年息1%計算為當。又
    被上訴人曾於83年以北縣蘆財字第10077號函通知上訴人，
    依該函主旨記載上訴人等每戶可領取500,000元拆遷補償費
    。則如上訴人有給付相當於租金之不當得利之義務，應在50
    0,000元範圍內抵銷。
    上訴人乙○○則以：被上訴人前於72年間製作「台北縣蘆洲
    鄉公所調查鄉有土地被佔用情形清冊」，即早已知悉並承認
    上訴人使用系爭土地之狀況，被上訴人迄今始對上訴人主張
    ，有違誠信原則。另上訴人係基於地上權人之意思行使權利
    ，依法已取得地上權登記請求權。縱上訴人未有地上權登記
    請求權，兩造間亦存有不定期之使用借貸關係，且被上訴人
    前曾允諾上訴人如自動搬遷，願給付500,000元，茲與被上
    訴人之請求權主張抵銷之。再者，如上訴人請求之不當得利
    ，應以土地申報地價額年息1%計算為宜等語，資為抗辯。
    上訴聲明：(一)原判決不利於上訴人部分廢棄。(二)上廢棄部分
    ，被上訴人在第一審之訴及假執行之聲請均駁回。
三、兩造不爭執之事實（見本院卷第55頁反面）：
  (一)系爭土地原為被上訴人所有，於95年11月7日移轉登記為他
    人所有。
  (二)系爭土地上原建有：
  1.17號房屋，由上訴人丙○○居住使用。並將其中如附圖17號
    B所示部分之房屋以每月租金25,000元分別出租與上訴人廖
    進輝、林俊良。
  2.19號房屋，由上訴人乙○○居住使用。
四、被上訴人主張上訴人占用被上訴人所有系爭土地，受有相當
    於租金之利益，致被上訴人受有損害等情，惟為上訴人所否
    認，並以前揭情詞置辯，查：
  (一)按依不當得利之法則請求返還不當得利，以無法律上之原因
    而受利益，致他人受有損害為其要件，故其得請求返還之範
    圍，應以對方所受之利益為度，非以請求人所受損害若干為
    準，無權占有他人土地，可能獲得相當於租金之利益為社會
    通常之觀念，是被上訴人抗辯其占有系爭土地所得之利益，
    僅相當於法定最高限額租金之數額，尚屬可採（最高法院61
    年台上字第1695號判例意旨參照）。
  (二)上訴人是否無權占用系爭土地？
  1.被上訴人主張上訴人所有17、19號房屋占用系爭土地，為上
    訴人所不爭執，且經原審會同台北縣三重地政事務所履勘現
    場，並囑託三重地事務所測量，有勘驗筆錄、三重地政事務
    所95年9月26日北縣重地測字第0950013957號函附如附圖所
    示複丈成果圖在卷可憑（見原審卷(一)第186頁）。被上訴人
    主張上訴人無權占用系爭土地，惟為上訴人否認，則上訴人
    就其有權占用系爭土地，自應負舉證之責。
  2.上訴人乙○○主張被上訴人於72年間製作「台北縣蘆洲鄉公
    所調查鄉有土地被佔用情形清冊」，知悉系爭土地遭上訴人
    占用情況，固為被上訴人所不爭執，並有該清冊附卷可稽（
    見原審卷(一)第93-95頁）。惟上訴人就被上訴人究竟有何舉
    動或其他情事，足以間接推知被上訴人有同意上訴人使用系
    爭土地，既未能舉證以明其實，斷難徒憑被上訴人於72年間
    製作前揭清冊，遽以推論被上訴人有同意上訴人占用系爭土
    地。而被上訴人未對上訴人行使所有物返還請求權，僅只於
    單純之沉默，上訴人復未證明被上訴人有何使其信賴不行使
    權利之外觀，則被上訴人請求上訴人給付相當於租金之不當
    得利，係屬權利之正當行使，上訴人乙○○抗辯被上訴人違
    反誠信原則，不足為採。
  3.上訴人乙○○雖另抗辯渠等係基於地上權人之意思行使權利
    ，依法已取得地上權登記請求權等語。惟縱認上訴人因地上
    權取得時效完成而得主張時效利益，依民法第772條準用第
    769條及第770條之規定，上訴人亦僅得請求登記為地上權人
    而已，並非即取得地上權，在其未依法登記為地上權人之前
    ，自不能本於地上權之法律關係，向土地所有人有所主張而
    認其非無權占有。而本件上訴人迄未向地政機關請求登記為
    地上權人，且現已將17號、19號房屋拆除，依上開說明，上
    訴人自不得本於地上權主張非無權占有。
  4.又上訴人抗辯稱兩造間存有不定期之使用借貸關係，在被上
    訴人未合法終止前，上訴人自得繼續使用系爭土地云云。惟
    上訴人就兩造間存有不定期租賃關係，並未舉證以為證明，
    上訴人主張兩造就系爭土地有不定期之使用借貸關係，殊難
    採信。
  5.上訴人丙○○另抗辯稱：系爭土地之原地主已將土地借給軍
    隊使用，軍隊在此建築房屋供眷屬居住，且系爭房屋於47
    年6月即裝表供電，即系爭房屋早在被上訴人取得系爭土地
    所有權之前業已存在。至被上訴人取得系爭土地產權後，軍
    隊及眷屬仍繼續使用該土地，被上訴人從無反對之意思，是
    被上訴人已繼受前地主與部隊間之使用借貸關係。爾後上訴
    人丙○○於68年取得系爭房屋所有權，因房屋與土地間仍有
    借用關係，亦繼受取得使用借貸關係，居住十多年來，被上
    訴人從無終止契約之表示，是兩造間之土地使用借貸關係始
    終存在，上訴人並非無權占有等語。惟系爭土地之原地主與
    軍隊間就系爭土地是否成立使用借貸關係，就此上訴人未能
    舉證以明其實，且使用借貸本係無償借用性質，不能與租賃
    相提並論，難認有民法第425條之適用。故土地於所有權移
    轉於他人後，除已得該他人即現在之所有人同意允予繼續使
    用外，縱經前所有人無償提供或允許借用人使用，亦不能以
    之拘束現在之所有人，而對現在之所有人主張有使用該土地
    之權利。是上訴人丙○○抗辯被上訴人應承繼原地主之使用
    借貸關係云云，即有誤會，不足採取。
  (三)被上訴人得請求不當得利之金額？
  1.按城市地方房屋之租金，以不超過土地及其建築物申報總價
    年息百分之十為限。此規定於租用基地建築房屋均準用之。
    土地法第97條第1項、第105條定有明文。而其所謂土地價額
    ，依土地法施行法第25條規定，係指法定地價而言。又法定
    地價，依土地法第148條規定，係指土地所有權人依土地法
    所申報之地價。另舉辦規定地價或重新規定地價時，土地所
    有權人未於公告期間申報地價者，以公告地價百分之八十為
    其申報地價。公有土地及依平均地權條例第16條規定照價收
    買之土地，以各該宗土地之公告地價為申報地價，免予申報
    ，平均地權條例第16條、平均地權條例施行細則第21條亦有
    明定。故於城市地方建築基地之租金亦應以土地申報地價年
    息百分之十為限。
  2.系爭土地位於台北縣蘆洲市○○路，店家林立，交通便利，
    距捷運三民高中站所七、八百公尺，生活機能良好等一切情
    狀，經原審勘驗屬實，有勘驗筆錄可憑（見原審卷(一)第000-
    000-0頁）。參酌行政院82年4月23日臺82財字第1153號函示
    國有出租基地租金率調整方案第1條亦規定國有出租基地，
    自民國82年7月1日起，一律依照土地申報地價百分之五計收
    租金，有該函示在卷可參（見本院卷第79頁）。是原審酌定
    系爭基地之租金按基地申報地價年息百分之五計算，堪稱合
    理適當。上訴人抗辯應依申報地價年息百分之一計算云云，
    不足為採。而系爭土地為公有地，其申報地價即為公告地價
    ，詳如附註所示，有系爭土地公告現值查詢表在卷可按（見
    原審卷(一)第249頁至第262頁），則依此標準計算結果，被上
    訴人請求上訴人丙○○、乙○○返還之利益，分別為545,30
    4元、233,554元，詳如附表一所示，為有理由。惟原審判僅
    判准被上訴人請求上訴人丙○○、乙○○返還之利益為：42
    7,869元、186,744元，詳如附表二所示，較本院之認定為低
    。被上訴人就原審認定不足部分未據聲明不服，應以原審認
    定之金額為據。另被上訴人僅請求5年即90年1月20日起至95
    年1月19日不當得利之遲延利息，該5年之本金依原審計算之
    金額應為382,616元、167,462元，詳如附表二編號(一)5.(二)6.
    所示。惟原審判准遲延利息之本金除前揭金額外，誤再加上
    95年4月4日起至95年11月6日之不當得利金額，尚有未洽，
    就被上訴人請求上訴人丙○○、乙○○給付不當得利本金超
    過382,616元、167,462元之遲延利息，自不應准許。
五、上訴人另抗辯稱：被上訴人於83年間鄉民代表曾編列預算，
    又於93年標售土地，其中公告補充說明第7條載明得標人應
    對住戶給付500,000元搬遷費或上訴人得向被上訴人領取500
    , 000元拆遷補償費，且被上訴人前曾允諾如上訴人自動搬
    遷，願給付500,000元搬遷費，渠等也已主動搬遷，被上訴
    人仍未給付，爰主張與前揭不當得利債權抵銷之等語。惟按
    民法第334條所稱之抵銷，係以二人互負債務，而其給付種
    類相同並均屆清償期者為要件，故若一方並未對他方負有債
    務，他方尚無得主張抵銷之可言。本件依上訴人所提臺北縣
    蘆洲鄉總預算第一次追加（減）預算83年度歲出計畫說明提
    要與各項費用明細表（見原審卷(一)第97頁），僅能證明被上
    訴人曾擬追加預算為拆遷補償費，但尚無從認定其擬補償之
    對象，且亦無從據以推論被上訴人與上訴人有達成補償之協
    議。又被上訴人於93年標售系爭土地之公告，業因流標而失
    效（系爭土地係於95年標出），被上訴人亦不受上開公告之
    拘束。且依該公告所載（附原審卷(一)第96頁），被上訴人有
    協議補償之住戶為吳學文、羅士東及李傳生，並不包括上訴
    人。而被上訴人曾以83年6月14日北縣蘆財字第10077號函限
    上訴人在83年6月29日前至被上訴人處切結，並自動搬遷，
    始能領取500,000元，此有該函附卷可稽 (見原審卷(二)第78
    頁)。惟上訴人係迄95年間始拆遷，亦不符該函所指得領取
    拆遷補償費之要件，實難認上訴人對被上訴人有500,000元
    拆遷補償債權存在。則上訴人主張與前揭不當得利債權抵銷
    之，不足採取。
六、綜上所述，被上訴人依不當得利法律關係請求上訴人丙○○
    、乙○○給付427,869元、186,744元，及其中382,616元、1
    67,462元自起訴狀繕本送達翌日即95年4月4日起至清償日止
    ，按週年利率百分之五計算之利息，為有理由，應予准許。
    逾此所為請求，為無理由，應予駁回。原審就超過上開應准
    許部分，為上訴人敗訴之判決，並為假執行之宣告，自有未
    洽。上訴意旨就此部分指摘原判決不當，求予廢棄改判，為
    有理由。至於上開應准許部分，原審判命上訴人給付，並為
    假執行之宣告，核無違誤，上訴意旨，就此部分，仍執陳詞
    ，指摘原判決不當，求予廢棄，為無理由，應駁回其上訴。
七、本件事證已明，兩造其餘攻擊防禦方法及未經援用之證據，
    經本院審酌後，核與本件之結論，不生影響，爰不一一贅述
    ，附此敘明。
八、據上論結，本件上訴一部有理由，一部無理由，依民事訴訟
    法第450條、第449條第1項、第79條、第85條第1項但書，判
    決如主文。
中    華    民    國    97    年    5     月    6    日
                    民事第十一庭
                        審判長法  官  鄭雅萍
                              法  官  詹文馨
                              法  官  蘇芹英
正本係照原本作成。
不得上訴。
中    華    民    國    97    年    5     月    6     日
                              書記官  林初枝
附表一
(一)上訴人丙○○部分：占用九芎段48地號土地103.45平方公尺、
  中原段840地號7.64平方公尺、中原段846地號4.77平方公尺。
1.占用九芎段48地號部分：
(1)90.1.20-92.12.31計2年11月又12日：16,986X103.45X5% X（2
  +11/12+12/365）=259,147
(2)93.1.1-95.1.19計2年又19日：16,300X103.45X5% X（2+19/36
  5）=173,012
(3)95.4.4-95.11.6計7月又3日：16,300X103.45 X5% X（7/12+3/
  365）=49,875
2.占用中原段840地號部分：
(1)90.1.20-95.1.19計5年（17,875X0.8）X7.64 X5% X 5=34,141
(2)95.4.4-95.11.6計7月又3日：17,875X7.64 X5% X（7/12+3/36
  5）=4,039
3.占用中原段846地號部分：
(1)90.1.20-95.1.19計5年：18,813X4.77 X5% X5=22,435
(2)95.4.4-95.11.6計7月又3日：18,813X4.77 X5% X（7/12+3/36
  5）= 2,654
4.總計：
  259,147+173,012+49,875+34,141+4,039+22,435+2,654=545,
  304
(二)上訴人乙○○部分：占用九芎段48地號土地44.34平方公尺、
  九芎段80地號0.46平方公尺、中原段840地號4.62平方公尺、
  中原段846地號0.32平方公尺。
1.占用九芎段48地號部分：
(1)90.1.20-92.12.31計2年11月又12日:16,986X44.34 X5% X（
  2+11/12+12/365）= 111,074
(2)93.1.1-95.1.19計2年又19日:16,300 X44.34 X5% X（2+19/36
  5）=74,155
(3)95.4.4-95.11.6計7月又3日: 16,300 X44.34 X5% X（7/12+3/
  365）=21,377
2.占用九芎段80地號部分：
(1)90.1.20 -95.1.19計5年:16,930 X0.46 X5% X5=1,947
(2)95.4.4-95.11.6計7月又3日:16,930 X0.46 X5% X（7/12+3/36
  5）=230
3.占用中原段840地號部分：
(1)90.1.20-95.1.19計5年:17,875X4.62 X5% X 5=20,646
(2)95.4.4-95.11.6計7月又3日:17,875X4.62 X5% X（7/12+3/365
  ）=2,443
4.占用中原段846地號部分：
(1)90.1.20 -95.1.19計5年:18,813 X0.32 X5% X5 =1,505
(2)95.4.4-95.11.6計7月又3日:18,813X0.32 X5% X（7/12+3/365
  ）=178
5.總計
  111,074+74,155+21,377+1,947+230+20,646+2,443+1,505+178
  =233,555
附表二
(一)上訴人丙○○部分計占用九芎段48地號土地103.45平方公尺、
  中原段840地號7.64平方公尺、中原段846地號4.77平方公尺。
1.占用九芎段48地號部分：
(1)90.1.20-92.12.31計2年11月又12日（16,986 X0.8）X103.45
  X5% X（2+11/12+12/365）= 198,945
(2)93.1.1-95.1.19計2年又19日（16,300 X0.8）X103.45X5% X（
  2+19/365）=138,410
(3)95.4.4-95.11.6計7月又3日（16,300 X0.8）X103.45 X5% X（
  7/12+3/365）=39,899
2.占用中原段840地號部分：
(1)90.1.20-95.1.19計5年（17,875X0.8）X7.64 X5% X 5=27,313
(2)95.4.4-95.11.6計7月又3日（17,875X0.8）X7.64 X5% X（7/1
   2+3/365）=3,231
3.占用中原段846地號部分：
(1)90.1.20-95.1.19計5年（18,813 X0.8）X4.77 X5% X5=17,948
(2)95.4.4-95.11.6計7月又3日（18,813 X0.8）X4.77 X5% X（
  7/12+3/365）= 2,123
4.198,945+138,410+39,899+27,313+3,231+17,948+ 2,123=427,
  869
5.被上訴人請求5年遲延利息部分：198,945+138,410+27,313+17
  ,948 =382,616
(二)上訴人乙○○部分計占用九芎段48地號土地44.34平方公尺、
  九芎段80地號0.46平方公尺、中原段840地號4.62平方公尺、
  中原段846地號0.32平方公尺。
1.占用九芎段48地號部分：
(1)90.1.20-92.12.31計2年11月又12日（16,986 X0.8）X44.34
  X5% X（2+11/12+12/365）= 88,858
(2)93.1.1-95.1.19計2年又19日（16,300 X0.8）X44.34 X5% X
  （2+19/365）=59,325
(3)95.4.4-95.11.6計7月又3日（16,300 X0.8）X44.34 X5% X（
  7/12+3/365）=17,002
2.占用九芎段80地號部分：
(1)90.1.20 -95.1.19計5年（16,930 X0.8）X0.46 X5% X5=1,558
(2)95.4.4-95.11.6計7月又3日（16,930 X0.8）X0.46 X5% X（7/
  12+3/365）=184
3.占用中原段840地號部分：
(1)90.1.20-95.1.19計5年（17,875X0.8）X4.62 X5% X 5=16,517
(2)95.4.4-95.11.6計7月又3日（17,875X0.8）X4.62 X5% X（7/1
   2+3/365）=1,954
4.占用中原段846地號部分：
(1)90.1.20 -95.1.19計5年（18,813 X0.8）X0.32 X5% X5 =1,
  204
(2)95.4.4-95.11.6計7月又3日（18,813 X0.8）X0.32 X5% X（
  7/12+3/365）=142
5.88,858+59,325+17,002+1,558+184+16,517+1,954+1,204++142
  =186,744
6.被上訴人請求5年遲延利息部分：
  88,858+59,325+1,558+16,517+1,204=167,462
註記：
  1.九芎段48地號89.7-92.12.31之公告地價為每平方公尺
    16,986元，93.1.1起之公告地價為每平方公尺16,300元。
  2.九芎段49地號89.7-92.12.31之公告地價為每平方公尺
    16,595元，93.1.1起之公告地價為每平方公尺16,594元。
  3.九芎段80地號89.7-92.12.31之公告地價為每平方公尺
    16,930元。
  4.九芎段82地號89.7-92.12.31之公告地價為每平方公尺
    17,000元。
  5.中原段840地號自89.7起之公告地價均為每平公尺17,875元
    。
  6.中原段846地號自89.7起之公告地價均為每平公尺18,813元


司法院資訊處製作；財團法人民間司法改革基金會備份。
